臺北高等行政法院判決　　　　　　　　　　　　　　　九十年度訴字第三九二四號
　　　　　　　　　　　　　　　.
　　原　　　告　甲○○
　　訴訟代理人　丁○○
　　被　　　告　經濟部智慧財產局
　　代　表　人　陳明邦（局長）
　　訴訟代理人　丙○○
　　參　加　人　乙○○
右當事人間因商標異議事件，原告不服經濟部中華民國九十年三月二十一日經（九○
）訴字第○九○○六三○五八六○號訴願決定（原為經九○訴字第○九○○六三○五
八七○號，經濟部九十年八月二十二日以經九○總字第○九○○二九一七六二○號函
更正），提起行政訴訟；並經本院裁定命參加人參加訴訟。本院判決如左：
　　主  文
原告之訴駁回。
訴訟費用由原告負擔。
　　事  實
一、參加人前於民國（下同）八十八年三月四日以「帝王」商標（如附件(一)，下稱系
    爭商標），指定使用於當時商標法施行細則第四十九條所定商品及服務分類表第
    三十類之水餃、餛飩、麵條、米粉、麵線、冬粉等商品，向被告前身之中央標準
    局（八十八年一月二十六日改制為智慧財產局）申請註冊，經該局准列為審定第
    八八三三一○號商標。公告期間，原告以該審定商標有違商標法第三十七條第七
    、十四款之規定，檢據如附件(二)之標章（下稱據爭標章）對之提起異議。案經被
    告審查，以九十年一月十二日中台異字第八九○○七五號商標異議審定書為「異
    議不成立」之處分。原告不服，提起訴願，亦遭駁回，遂向本院提起行政訴訟。
二、兩造聲明：（原告未到場，聲明及陳述均依其起訴狀所載）
　(一)原告聲明：原處分及訴願決定均撤銷。
　(二)被告及參加人均聲明：駁回原告之訴，訴訟費用由原告負擔。
三、兩造之爭點：系爭商標是否該當商標法第三十七條第七款所定之「相同或近似於
    他人著名之商標或標章」，而有致公眾混淆誤認之虞？
甲、原告主張：
  (一)據爭標章已為國內相同業者或消費者所共知：查原告係「帝王食補」薑母鴨連鎖
    店之創辦人，迄今在全省各地已擁有百餘家連鎖分店，其創業事蹟履經報章媒體
    之廣泛報導；原告一九九一年起在店內之廣告招牌即結合鴨圖形呈現，已為國內
    相關業者或消費者所共知，此業經被告於九十年一月十八日以中台異字第G0000
    0000號商標異議審定書指明在案；況原告所有且廣為人知之「帝王」食補、鴨圖
    、紅面等高知名度圖樣，屢有同業覬覦，而遭台灣桃園地方法院判決，處有期徒
    刑之刑罰；另訴願決定書第四頁第七行中，亦認定據爭標章經原告戮力經營固有
    名聲，在在證明原告之「帝王」二字為著名標章。進者，原告檢送之證據中，廣
    告招牌係在中央置一鴨圖形，而又側置單獨「紅面」二字，下方另單獨置「帝王
    食補」及直置「薑母鴨」，‧‧‧第三頁第五行中對「異議人（即原告）確為『
    帝王食補』‧‧‧，其創業迄今屢經報章媒體之報導，迄今已擁有百餘家連鎖分
    店」之說詞，亦不否認，即如被告於前揭異議審定書認定之「帝王食補」及「在
    店內廣告招牌並結合鴨圖形呈現，已為國內相關事業者或消費者所共知」，因此
    堪認據爭標章於系爭審定第八八三三一○號「帝王」商標申請註冊日八十八年三
    月四日前已成為著名之標章。
  (二)系爭商標與據爭標章構成近似：
    1.查系爭商標圖樣，係由「帝王」二字所構成，其與原告之據爭標章相較，均有
      相同之「帝王」二字，上開「帝王」二字又為原告之標章所刻意表彰之主要部
      分，一般消費者或商品購買人施以普通之注意，異時異地隔離觀察及交易，連
      貫唱呼之際，在外觀、觀念及讀音上有使人產生混同誤認之虞，應屬構成近似
      ，原處分書亦不否認。然訴願決定機關卻在「紅面帝王」四字上大作文章，此
      不僅與前揭行政法院判例相違，且未就事實及原告「帝王食補」，自一九九一
      年起在店內廣告招牌並結合鴨圖形呈現，已為國內相關業者或消費者所共知加
      以審查，所為之決定，顯屬違法不當。
    2.次查原處分及原訴願決定書中指稱國內廠商以單純之中文「帝王」或結合其他
      文字或圖形在各類不同類別商品或服務者，不在少數，消費者即不難區辨其各
      來自不同之營業主體云云。惟經查該等商標、標章，所指定之商品、服務及申
      請註冊日與系爭商標所指定商品及其申請日八十八年三月四日不同，且案情與
      本案不盡相同，或屬另案妥適與否問題，自不能比附援引，執為本件系爭商標
      審定無首揭法條規定之適用。
    3.復查原告之據爭標章自一九九一年起已成為著名標章，而參加人於八十七年間
      與原告負責之廣之鄉食品股份有限公司，已有商品買賣行為，此有原告於異議
      所檢送之請款書數份足以證明。另首揭法條之立法意旨在於保護著名商標或標
      章，避免因其知名度所產生之商譽遭到他人以不公平之手法搭便車，保護消費
      者避免因此而有混淆誤認之虞。又該款之適用，不以與據爭標章指定使用於同
      一或類似服務為限。進一步而言，參加人與系爭商標申請日同年月日（八十八
      年三月四日），以構圖意匠極相彷彿之鴨圖形作為審定第八八三三○九號「動
      物設計圖」商標申請註冊，並指定相同之商品，經原告對之提出異議，被告業
      於九十年一月十八日以中台異字第八九○○八二號商標異議審定書撤銷該商標
      之審定在案，足以證明參加人居心不良。又對於案情相同之本件商標被告卻為
      相反認定，且本件被告及訴願決定機關於審定書及訴願決定書中就與被撤銷第
      八八三三○九號商標指定完全相同之商品乙事大作文章，指稱「薑母鴨與水餃
      ‧‧‧麵條、米粉、麵線等商品，二者分屬不同‧‧‧消費場所均屬有別‧‧
      ‧指定使用於性質不同之水餃‧‧‧麵條、米粉、麵線‧‧‧尚難謂有使商品
      購買者‧‧‧產生聯想而致混淆誤認之虞‧‧‧」、「薑母鴨‧‧‧與系爭商
      標指定使用之‧‧‧麵條、米粉、麵線、冬粉等商品，原材料、消費市場，不
      論從現行商品服務分類或徵諸社會一般通念，難認為相同或類似商品或服務‧
      ‧‧」，此顯與首揭法條立法意旨「不以指定使用於同一或類似服務為限」相
      違。再進一步而言，當今企業均朝多角化經營，而薑母鴨已擁有百餘家龐大規
      模，為全國少有，又據爭標章係屬吃的飲食方面，其食用時更與麵線、麵條、
      粉絲‧‧‧等一起摻和食用，兩者息息相關，故參加人以近似原告著名之「帝
      王」商標，指定使用於麵條、麵線、米粉、粉絲‧‧‧等商品，顯有拾原告著
      名標章之嫌，客觀上，應有使消費者對其所表彰之商品來源或產製主體產生混
     淆誤信之虞，自有首揭法條規定之適用。
   (三)再按商標圖樣「相同或近似於他人先使用於同一商品或類似商品之商標，而申
     請人與該他人間具有契約、地緣、業務往來或其他關係，知悉他人商標存在者
     」，不得申請註冊，為商標法第三十七條第十四款所規定。查被告已認定原告
     檢送之往來請款證明書數份，堪認參加人與原告負責之廣之鄉食品股份有限公
     司，早於八十七年間已有商品買賣之行為，知悉原告標章之存在。而被告及訴
     願決定機關所爭在於據爭標章所表彰之餐廳、小吃及各種食品零售服務，與系
     爭商標指定使用之水餃、餛飩、麵條、米粉、麵線、冬粉等商品，難謂係屬同
     一或類似之商品；惟查原告先使用之據爭標章，依其所表彰之餐廳、小吃及各
     種食品之零售（麵條、麵線、冬粉‧‧‧）此可由原告與參加人往來請款證明
     書足證。然原處分及訴願決定未能了解該商品為何之事，竟以猜測方式指稱據
     爭標章所供應特定者乃薑母鴨。又按被告所公告之類似商品及服務審查基準五
     之規定，其認定應本於一般商品購買人或服務接受者之認知，視其是否因指定
     商品或服務具有某種共同或關聯之處；又同類商品或服務之認定不受商標法施
     行細則商品或服務分類之限制，故原處分及訴願決定顯有違法不當，系爭審定
     商標應有商標法第三十七條第十四款規定之適用。
   (四)綜上所述，被告對於相同案情之商標，前後認定不一，且系爭商標應有商標法
     第三十七條第七、十四款規定之適用，故原處分及訴願決定，顯屬違法不當，
     敬請將之撤銷。
乙、被告主張：
  (一)本件原告固主張其係國內知名之「帝王食補」薑母鴨連鎖店之創辦人，在全省各
    地擁有一百五十餘家連鎖分店，經大眾媒體廣泛報導，已為國內相關業者或消費
    者所共知，並以「紅面帝王」名稱取得註冊第一○○七一五、一一三三四八號服
    務標章專用權，系爭審定第八八三三一○號「帝王」商標圖樣上之中文「帝王」
    ，與前述據以異議「帝王食補」、「紅面帝王」服務標章所標榜之主體「帝王」
    意義相彷，有使人誤認係同一產製主體之系列商標之虞，自有首揭法條規定之適
    用云云；本件據原告於異議程序檢送之八十年二月中華日報、七十八年中時晚報
    、一九九一年三月獨家報導周刊一三九期、八十四年十一月自立晚報、八十年一
    月工商時報、八十五年六月經濟日報及八十五年聯合報等報章雜誌報導觀之，原
    告確為「帝王食補」薑母鴨連鎖店之創辦人，其創業事蹟屢經報章媒體之廣告報
    導，迄今已擁有百餘家連鎖分店固係屬實，且系爭審定第八八三三一○號「帝王
    」商標圖樣上之中文「帝王」，與前述據以異議「帝王食補」、「紅面帝王」服
    務標章，雖均有相同之「帝王」二字，惟查中文「帝王」為一國之君王之意，國
    人喜以之作為商標或標章表彰其商品或服務，藉以隱喻其為最佳商品或服務之意
    ，國內廠商以單純之中文「帝王」或結合其他外文或圖形而獲准註冊於各類商品
    或服務者不在少數，此有商標註冊簿影本及商標圖樣名稱資料列印表可稽。衡酌
    國內消費市場上既已存在為數眾多之「帝王」或與其他文字或圖形組合之標章，
    使用於不同類別之商品或服務，消費者即不難區辨其各來自不同之營業主體，又
    據爭標章固係知名於薑母鴨之經營業務，與系爭商標指定使用之水餃、餛飩、麵
    條、米粉、麵線等商品，二者分屬不同之市場領域，無論商品材料、產製廠商或
    消費場所均屬有別。則參加人以普遍習知之中文「帝王」作為審定第八八三三一
    ○號「帝王」商標圖樣，指定使用於性質不同之水餃、餛飩、麵條、米粉、麵線
    等商品申請註冊，尚難謂有使商品購買者對其所表彰之商品來源或產製主體與據
    爭標章產生聯想而致混淆誤認之虞，應無首揭法條規定之適用。至原告所舉訴外
    人陳連春利用原告已廣為人知之「鴨圖」、「帝王食補」、「紅面」等圖樣或字
    樣行營利之實有違公平交易法規定，遭台灣桃園地方法院判決一事，核與系爭商
    標有無首揭法條規定之適用無涉，併予明。
　(二)再按商標圖樣「相同或近似於他人先使用於同一或類似商品之商標，而申請人因
    與該他人間具有契約、地緣、業務往來或其他關係，知悉他人商標存在者」，不
    得申請註冊，固為本件商標異議審定時商標法第三十七條第十四款所明定。惟本
    款之適用，除應相同或近似於他人先使用之商標，且申請人因與該他人間具有契
    約、地緣、業務往來或其他關係，知悉他人商標存在，申請人復未徵得該他人同
    意，搶先申請註冊外，尚須使用於同一或類似商品始足當之。本件徵諸原告檢送
    之往來請款證明書數份，固堪認參加人與原告負責之廣之鄉食品股份有限公司，
    早於八十七年間即有商品買賣之行為，而知悉原告據爭標章之存在；惟查系爭商
    標係指定使用於水餃、餛飩、麵條、米粉、麵線商品，而據爭標章則先使用於薑
    母鴨業務之服務，二者商品性質有別，已如前述，依照一般社會通念，難謂係屬
    同一或類似之商品，從而本件商標之申請註冊，自無前揭法條規定之適用。另原
    告所舉被告中台異字第八九○○八二號商標異議審定書撤銷審定第八八三三○九
    號「動物設計圖」商標所為之認定，經核其商標圖樣與系爭商標圖樣全然不同，
    自難比附援引執為本案應為相同處分之論據。綜上論述，原處分洵無違誤，敬請
    駁回原告之訴。
丙、參加人除引用被告之陳述外，陳稱參加人所經營之行業與原告不同，不致造成混
    淆誤認。
　　理  由
壹、程序方面：
    本件原告受合法通知無正當理由而未於言詞辯論期日到場，核無民事訴訟法第三
    百八十六條所列各款情形，爰依行政訴訟法第二百十八條準用民事訴訟法第三百
    八十五條、第三百八十六條之規定，由被告聲請而為一造辯論判決。
貳、實體方面：
一、按商標圖樣「相同或近似於他人著名之商標或標章，有致公眾混淆誤認之虞者」
    不得申請註冊，固為本案異議審定時商標法第三十七條第七款所明定。所謂「有
    致公眾混淆誤認之虞」，係指商標或標章有使相關事業或消費者對其所表彰之商
    品來源或產製主體發生混淆誤認誤信之虞而言。所稱「著名之商標或標章」，指
    有客觀證據足以認定該商標或標章已廣為相關事業或消費者所普遍認知者而言。
    。同法施行細則第十五條第一項、第三十一條第一項分別定有明文。
二、本件系爭審定第八八三三一○號「帝王」商標，其圖樣乃單純中文「帝王」一詞
    所構成。公告期間，原告以伊係國內知名「薑母鴨」連鎖食品店創辦人，系爭商
    標與伊著名之註冊第一○○七一五、一一三三四八號「紅面帝王」服務標章近似
    ，有使消費者誤信其生產品質而購買之虞，違反商標法第三十七條第七款之規定
    ；又參加人與伊於八十七年間已有商品買賣行為，故其早知據爭標章，亦有同法
    條第十四款規定之適用云云，對之提起異議。案經被告審查，略以國內外廠商以
    單純中文「帝王」或結合其他外文或圖形獲准註冊於各類商品或服務者不在少數
    ，衡酌國內消費市場既已存在為數眾多之「帝王」或與其他文字或圖形組合之標
    章，使用於不同類別之商品或服務，消費者即不難區辨其各來自不同營業主體，
    又據爭標章固係知名於薑母鴨之經營業務，與系爭商標指定使用之水餃、餛飩、
    麵條、米粉、麵線等商品，二者分屬不同之市場領域，無論商品材料、產製廠商
    或消費場所均屬有別；而徵諸原告檢送之往來請款證明書數份，固堪認參加人與
    原告所營公司已有商品買賣行為而知悉據爭標章之存在，惟系爭商標係指定使用
    於水餃、餛飩、麵條、米粉等商品，而據爭標章則使用於薑母鴨業務之服務，二
    者商品性質有別，已如前述，依照一般社會通念，難謂係屬同一或類似之商品等
    情，認無商標法第三十七條第七、十四款規定之適用，遂為異議不成立審定。原
    告不服，訴稱當今企業均朝多角化經營，原告所經營薑母鴨迄今已擁有百餘家龐
    大規模，薑母鴨一般人食用時，更有加麵條、麵線、粉絲等一起摻和飲用，更重
    要的是參加人與伊負責之廣之鄉食品股份有限公司已有商品買賣行為，參加人既
    已知悉原告著名標章，且所指定商品均屬性質息息相關之米麵食品，依一般社會
    通念，極易使消費者誤認其為來自相同或雖不同但有關聯之來源；又類似商品或
    服務之認定不受商標法施行細則有關商品或服務分類規定之限制，原處分指稱兩
    造商標或標章指定者難謂係屬同一或類似之商品乙節，顯屬違法不當云云。
三、經查，系爭商標圖樣為單純中文「帝王」一詞所構成，與據爭標章圖樣上之「紅
    面帝王」一詞相較，固均有相同之「帝王」，惟據爭標章圖樣上「紅面帝王」係
    一完整不可分割文義，其中「紅面」係取材自紅面鴨之意，「帝王」則係意味帝
    王食補，結合而成一特有文義，藉以表彰其所使用之薑母鴨飲食服務，隱喻其薑
    母鴨飲食服務無論選材或食效均屬帝王極品，非系爭商標圖樣之單純文字「帝王
    」一詞所能比擬，尚非不可分辨。況「帝王」一詞，乃習見用語，國內廠商以之
    或結合其他文字圖形等作為商標或標章圖樣申准註冊於不同類別商品或服務者不
    乏其例，亦有商標註冊簿影本附原處分卷可按，消費者於消費時自會針對不同商
    品或服務類別之不同「帝王」商標或標章施以不同注意。再者，據爭標章經原告
    戮力經營固有名聲，惟其業務仍僅限於薑母鴨飲食服務，而系爭商標指定使用於
    水餃、餛飩、麵條、米粉、麵線、冬粉等商品，原材料、消費市場客群均非不可
    區隔，不論從現行商品服務分類或徵諸社會一般通念，難認為相同或類似商品或
    服務，更不得以同為食品即得謂係關聯商品或服務。從而，參加人以國人習知之
    「帝王」作為系爭商標申請註冊，指定使用於水餃、餛飩、麵條、米粉、麵線、
    冬粉等商品，客觀上尚難謂易使相關事業或消費者對其所表彰之商品來源或產製
    主體發生混淆誤認誤信之虞，原處分認無商標法第三十七條第七款規定之適用，
    經核尚無不合。
四、次查商標圖樣相同或近似於他人先使用於同一商品（或服務）或類似商品（或服
    務）之商標（或服務標章），而申請人因與該他人間具有契約、地緣、業務往來
    或其他關係，知悉他人商標（或服務標章）存在者，不得申請註冊，固為商標法
    第三十七條第十四款所明定。惟該款規定之適用，除申請人因與該他人間具有契
    約、地緣、業務往來或其他關係，知悉他人商標（或服務標章）存在，未徵得該
    他人同意外，仍應兩商標或標章係指定使用於同一商品（或服務）或類似商品（
    或服務），始足當之。且類似商品或服務之認定雖不受商標法施行細則有關商品
    或服務分類規定之限制。但服務標章所表彰之營業，須為供應特定商品之服務，
    而該商品與他人指定使用之商品相同或類似者，始應認屬同一或類似。本件據爭
    標章所表彰之餐廳、小吃及各種食品零售服務，而該等服務所供應特定者乃薑母
    鴨，與系爭商標指定使用之水餃、餛飩、麵條、米粉、麵線、冬粉等商品，顯然
    有別，參諸上開說明，自難認係相同或類似之商品或服務，原處分認無同法條十
    四款規定之適用，亦無不妥。從而，原告所提證據及所述理由尚難據以證明系爭
    商標有其主張商標法第三十七條第七、十四款規定不得註冊之事由，被告據此審
    定異議不成立，並無違誤，訴願決定，予以維持，亦無不合。原告起訴意旨，難
    認為有理由，應予駁回。
據上論結，本件原告之訴為無理由，爰依行政訴訟法第二百十八條、第九十八條第三
項前段，民事訴訟法第三百八十五條第一項前段，判決如主文。
中　　華　　民　　國　　　九十一　　年　　　一　　　　月　　　十七　　　日
                            臺 北 高 等 行 政 法 院  第五庭
                                           審 判 長  法  官  姜素娥
                                                     法  官  林文舟
                                                     法  官  帥嘉寶
右為正本係照原本作成。
如不服本判決，應於送達後二十日內，向本院提出上訴狀並表明上訴理由，如於本判
決宣示後送達前提起上訴者，應於判決送達後二十日內補提上訴理由書（須按他造人
數附繕本）。
中　　華　　民　　國　　　九十一　　年　　　一　　　　月　　　十八　　　日
                                                     書記官  黃瑞芬
